【裁判字號】    94,上易,783
【裁判日期】    950314
【裁判案由】    返還不當得利
【裁判全文】
臺灣高等法院民事判決                 94年度上易字第783號
上  訴  人  寅○○
            戊○○
            乙○○○
            辛○○
            庚○○
            己○○
            壬○○
            丑○○
            子○○
            癸○○
            卯○○○
            丁○○
            丙○○
            甲○○
共      同
訴訟代理人  楊嘉中律師
被上訴人    辰○○
訴訟代理人  劉錦樹律師
複代理人    李珮瑄律師
上列當事人間返還不當得利事件，上訴人對於中華民國94年7月
29日臺灣臺北地方法院93年度訴字第4582號第一審判決提起上訴
，經本院於95年2月21日言詞辯論終結，判決如下：
    主  文
原判決廢棄。
被上訴人在第一審之訴及假執行之聲請均駁回。
第一、二審訴訟費用由被上訴人負擔。
    事實及理由
一、本件上訴人聲明求為判決：(一)原判決廢棄。(二)被上訴人在第
    一審之訴及假執行之聲請均駁回。
    被上訴人聲明求為判決：上訴駁回。
二、被上訴人起訴主張：坐落台北市○○區○○段2小段302地號
    內面積157平方公尺土地（下稱系爭土地）原為訴外人林紅
    英所有，出租予訴外人蘇玉路。嗣林紅英於61年4月3日死亡
    ，由上訴人壬○○及訴外人林林、林添壽、林炳煌、林桂富
    共同繼承；嗣林林亦已於73年1月9日死亡，由上訴人丑○○
    、子○○、癸○○共同繼承；林添壽亦已於79年8月15日死
    亡，由上訴人寅○○、戊○○、乙○○○、辛○○、庚○○
    、己○○共同繼承；林炳煌亦已於84年4月6日死亡，由上訴
    人卯○○○、丁○○、丙○○共同繼承；林桂富亦已於91年
    10月2日死亡，由上訴人甲○○繼承。又訴外人蘇玉路於75
    年3月7日死亡後，由被上訴人及訴外人蘇歐桂、蘇榮華、蘇
    永裕、蘇榮昌、蘇文哲、王蘇富美、蘇美欽、李蘇美亮共同
    繼承，嗣蘇歐桂亦已於83年9月18日死亡，由被上訴人及訴
    外人蘇榮華、蘇永裕、蘇榮昌、蘇文哲、王蘇富美、蘇美欽
    、李蘇美亮共同繼承。又系爭土地於80年間之出租人即上訴
    人寅○○、戊○○、乙○○○、辛○○、庚○○、己○○、
    壬○○、丑○○、子○○、癸○○及訴外人林炳煌、林桂富
    曾於80年間，以蘇玉路之全體繼承人為被告，另案起訴請求
    法院調整系爭土地之租金，經本院認定系爭土地之租金以按
    80年度土地申報地價年息7%計算為適當，而以82年度上更
    (一)字第93號判決（下稱前訴訟確定判決）系爭土地之租金自
    80年7月1日起，按6個月一期調整為新台幣（下同）16萬
    5,114元並判命給付確定。上訴人乃持之為執行名義，向執
    行法院聲請強制執行，收取自80年7月1日起至93年2月20日
    止之租金。惟前訴訟確定判決係以系爭土地80年度申報地價
    每平方公尺3萬48元計算，實則系爭土地當時申報地價應係
    每平方公尺2萬32元，由於該確定判決算定上開每期租金所
    引用之計算基準發生上開錯誤，致上訴人溢收租金139萬
    1,360元等情，爰依不當得利之法則及民法第828條之規定，
    求為命上訴人連帶給付被上訴人及其他共同承租人蘇榮華、
    蘇永裕、蘇榮昌、蘇文哲、王蘇富美、蘇美欽、李蘇美亮
    139萬1,360元及法定遲延利息之判決（見本院卷第41頁）。
    上訴人則以：被上訴人所述上開情節縱然屬實，應循再審程
    序救濟，而非逕行提起本件訴訟否認前訴訟確定判決之效力
    。又上訴人係依平均地權條例第16條規定，以公告地價120/
    100申報地價，而台北市松山地政事務所（下稱松山地政事
    務所）據以核發地價證明書，在該證明書載明系爭土地80年
    度申報地價為每平方公尺3萬48元，前訴訟確定判決依據該
    地價證明書而為判決，並無錯誤情事。況伊係以前訴訟確定
    判決為執行名義向執行法院聲請強制執行而受領系爭土地之
    租金，並非無法律上之原因而受有利益，故被上訴人所為本
    件請求，顯無理由等語，資為抗辯。
三、經查被上訴人主張系爭土地原為訴外人林紅英所有，出租予
    訴外人蘇玉路，嗣林紅英及蘇玉路死亡後，上訴人基於繼承
    之法則而為系爭土地之出租人，被上訴人及訴外人蘇榮華、
    蘇永裕、蘇榮昌、蘇文哲、王蘇富美、蘇美欽、李蘇美亮亦
    基於繼承之法則為系爭土地之承租人。又上訴人寅○○、戊
    ○○、乙○○○、辛○○、庚○○、己○○、壬○○、丑○
    ○、子○○、癸○○及訴外人林炳煌、林桂富（即系爭土地
    80年間之出租人），曾於80年間，以蘇玉路之全體繼承人為
    被告，另案起訴請求法院調整系爭土地之租金，經本院以82
    年度上更(一)字第93號判決系爭土地之租金自80年7月1日起按
    6個月一期調整為16萬5,114元並判命給付確定，上訴人乃持
    該確定判決為執行名義，向執行法院聲請強制執行，收取系
    爭土地自80年7月1日起至93年2月20日止之租金；另被上訴
    人係經由系爭土地租賃權之其他公同共有人之同意而提起本
    件訴訟等情，有戶籍謄本、繼承系統表、台灣臺北地方法院
    士林分院80年度訴字第556號判決、本院81年度上易字第19
    號判決、本院82年度上更(一)字第93號判決、最高法院82年度
    台上字第331號判決、台灣士林地方法院（下稱士林地院）
    92 年度繼字第111號裁定、原審93年7月23日北院錦家事93
    年度繼字第544號函、士林地院91年12月30日士院儀家真91
    繼字第530號函、94年4月15日94020429 9號函、原審84年5
    月11 日84年度繼字第254號函及證明書可稽（見原審卷第10
    至42 、61至87、131至134、138至141、152至155、184、
    187頁，本院卷第30、31、35、36、38頁），且為上訴人所
    不爭執，固堪信為真實。
四、經核前訴訟確定判決理由欄內記載：「…本院斟酌系爭土地
    …八十年之申報地價為每平方公尺三萬零四十八元，及其坐
    落位置，上訴人（即系爭土地之承租人）對該土地之使用情
    形，當地繁榮程度及附近租金價格，認系爭土地租金以按八
    十年度土地申報地價年息百分之七計算為適當。依此計算，
    按六個月為一期，租金調整為十六萬五千一百十四元…」（
    見原審卷第41頁），是被上訴人主張前訴訟確定判決係以系
    爭土地80年度之申報地價每平方公尺3萬48元為調整租金之
    計算基準，固屬可取。惟被上訴人另主張系爭土地80年度之
    申報地價應為每平方公尺2萬32元，上訴人以前訴訟確定判
    決為執行名義，向執行法院聲請強制執行收取自80年7月1日
    起至93年2月20日止之租金，有溢收139萬1,360元之不當利
    益云云。則為上訴人所否認；且查：
  (一)依上訴人所提出之松山地政事務所80年9月6日所核發之北市
    松地(一)字第32002號地價證明書，及94年1月31日所核發松山
    價字第98號地價謄本，其上均記載系爭土地80年度之申報地
    價為每平方公尺3萬48元（見原審卷第95、129頁）；而依被
    上訴人所提出之松山地政事務所於93年12月9日核發之松山
    價字第716號至722號地價謄本，其上則均記載系爭土地80年
    度之申報地價為每平方公尺2萬32元（見原審卷第100至106
    頁）。經原審向松山地政事務所函查結果，固據該事務所於
    94年1月18日以北市松地一字第0943003 9800號函覆：「…
    二查首揭地號（即系爭土地地號）於80年間之所有權人為林
    添壽、林炳煌、壬○○、林桂富、丑○○、子○○、癸○○
    等7人，於80年7月之申報地價皆為每平方公尺20,032元；80
    年7月之公告現值為每平方公尺75,380元；80年7月公告地價
    為每平方公尺25,040元。三次查貴院（指原審）來函所附80
    年9月6日核發之地價證明書記載南港段2小段302地號『申報
    地價』每平方公尺30,048元，與本所向台北市政府地政處查
    詢所得之每平方公尺20,032元不符，惟該地價證明書從形式
    上其主任簽名章、關防與本所備查樣式相符。另該申報地價
    不符之原因，查依平均地權條例第16條規定：『舉辦規定地
    價或重新規定地價時，土地所有權人未於公告期間申報地價
    者，以公告地價80%為其申報地價，土地所有權人於公告期
    間申報地價者，其申報地價超過公告地價120%者時，以公告
    地價120%為其申報地價；…』，本案地價證明書所載之申報
    地價每平方公尺30,048元，恰為公告地價25,040元之120%，
    是否為當時核發地價證明書抄錄錯誤所致，因時間久遠，無
    法查明…」（見原審卷第118至119頁）；惟經原審再次向台
    北市政府地政處函查結果，依該處94年3月9日北市地二字第
    9430 614600號函所檢附系爭土地80年度申報地價資料表所
    示：系爭土地當時登記之所有權人為林添壽、林炳煌、壬○
    ○、林桂富（以上4人應有部分各1/5）、丑○○、子○○及
    癸○○（以上3人應有部分各1/15），因林添壽之繼承人寅
    ○○、戊○○、乙○○○、辛○○、庚○○、己○○等6人
    依平均地權條例施行細則第19條第4項規定辦理申報地價，
    故就林添壽所有權應有部分，其80年7月間之申報地價為3萬
    48元，而其餘共有人之所有權應有部分，其80年7月間之申
    報地價均為2萬32元（見原審卷第158至160頁）。足見上述
    兩造各自所提出之地價證明書及地價謄本，其上所載系爭土
    地80年度之申報地價固有不同，然此全係因部分共有人有辦
    理申報地價，而其餘共有人並未辦理所致。是被上訴人僅依
    據其所提出之地價謄本，主張系爭土地80年度之申報地價應
    為每平方公尺2萬32元云云，尚不足取。
  (二)上訴人所提出之松山地政事務所80年9月6日北市松地(一)字第
    32002號地價證明書既屬真正，則前訴訟確定判決據以為調
    整系爭土地租金之計算基準而為判決，顯難謂有何引用計算
    基準錯誤情事；況被上訴人亦已自認前訴訟確定判決引用上
    訴人所提出之上開地價證明書而為判決，非屬顯然誤寫、誤
    算或類此之顯然錯誤，故伊並未聲請裁定更正前訴訟確定判
    決，亦未提起再審之訴（見本院卷第20、52頁），尤見該確
    定判決仍屬有效存在而有既判力，則上訴人持該確定判決為
    執行名義，依強制執行程序向被上訴人等共同承租人收取系
    爭土地自80年7月1日起至93年2月20日止之租金，顯非無法
    律上之原因而受利益，自無不當得利可言。
五、從而，被上訴人依據不當得利之法則及民法第828條規定，
    請求上訴人連帶給付139萬1,360元及法定遲延利息予伊及其
    他共同承租人蘇榮華、蘇永裕、蘇榮昌、蘇文哲、王蘇富美
    、蘇美欽、李蘇美亮，自屬不應准許。原審所為上訴人敗訴
    之判決，尚有未洽，上訴論旨指摘原判決不當，求予廢棄改
    判，為有理由，應予准許。
六、至兩造其餘之攻擊或防禦方法及未經援用之證據，經本院斟
    酌後，認為均不足以影響本判決之結果，自無逐一詳予論駁
    之必要，併此敘明。
七、據上論結，本件上訴為有理由，依民事訴訟法第450條、第
    78條，判決如主文。
中    華    民    國    95    年    3    月    14     日
                          民事第六庭
                              審判長法  官  林鄉誠
                                    法  官  梁玉芬
                                    法  官  彭昭芬
以上正本係照原本作成。
不得上訴。
中    華    民    國    95    年    3     月    15    日
                                    書記官  丁華平


司法院資訊處製作；財團法人民間司法改革基金會備份。
